臺灣高雄地方法院刑事判決　　　　　　　96年度重訴字第20號
公　訴　人　臺灣高雄地方法院檢察署檢察官
被　　　告　甲○○
選任辯護人　秦德進律師
　　　　　　許惠珠律師
　　　　　　洪世崇律師
上列被告因殺人等案件，經檢察官提起公訴（95年度偵字第
31692 號），本院判決如下：
    主  文
甲○○殺人，處有期徒刑拾參年，扣案剪刀壹把沒收之；又共同
遺棄屍體，處有期徒刑壹年陸月，塑膠水桶壹只、塑膠衣櫥外罩
壹只、小包水泥砂袋柒個、膠帶壹捲、黑色膠帶壹捲沒收之。應
執行有期徒刑拾肆年，扣案剪刀壹把、塑膠水桶壹只、塑膠衣櫥
外罩壹只、小包水泥砂袋柒個、膠帶壹捲、黑色膠帶壹捲沒收之
。
    事  實
一、甲○○與王秀芹（大陸籍人士）為男女朋友，甲○○於民國
    95 年11 月29日凌晨1 時許，在高雄市前鎮區○○○路192
    之19號12樓甲○○之租屋處，因故與黃秀芹發生口角，王秀
    芹憤而掌摑甲○○，並持剪刀劃傷甲○○之右手中指及左手
    無名指。甲○○因一時氣憤，竟萌生殺人之犯意，於將王秀
    芹所持之剪刀搶下後，進而持該剪刀朝王秀芹之頸部、胸部
    猛力刺殺數下，致王秀芹受有頸、胸部銳器穿刺傷而因出血
    性休克死亡。甲○○見王秀芹死亡後，因恐事跡敗露，乃以
    床單、塑膠袋及輕便式衣櫥之塑膠外罩包裹王秀芹之屍體，
    並將現場清理後通知其妻舅施志宏（另經檢察官為緩起訴處
    分）前來。嗣於同日凌晨3 時許，甲○○與施志宏乃共同基
    於遺棄屍體之犯意聯絡，先合力將王秀芹之屍體搬上甲○○
    所有之車牌號碼XB- 1127號自用小客車之行李箱內，旋由甲
    ○○駕駛前開小客車搭載施志宏，前往高雄市小港區小北百
    貨桂林店購買大水桶1 只及水泥8 包後，先載施志宏返家。
    甲○○再單獨駕駛上開小客車至高雄市小港區○○○路與高
    坪五路口附近僻靜處，將王秀芹之屍體及其衣物、皮包等物
    裝入其所購置之大水桶後，將水泥摻水並灌入桶內填平桶口
    ，並將之暫時置放於該處後，先行返家。俟同日下午3 時許
    ，甲○○再與施志宏共同前往高雄市三民區○○○路2 號「
    好幫手貨車租賃公司」，由甲○○向不知情之徐阿娘承租車
    牌號碼XX-4456 號小貨車後，駕駛該小貨車前往上開置放屍
    體及水桶之地點，施志宏則駕駛甲○○所有之上開XB- 1127
    號自用小客車離去。途中甲○○另購置黑色大塑膠袋1 捆，
    至同日下午4 時許抵達上開置放屍體及水桶之地點後，由甲
    ○○單獨將裝有王秀芹屍體之大水桶再以黑色塑膠袋封套，
    並以膠布黏貼紮實後，將之搬運至上開承租之小貨車上，獨
    自駕駛租得之上開車輛載往屏東縣新園鄉○○村○○路與義
    仁路旁後壁溪大排水溝旁，並將裝有王秀芹屍體之上開水桶
    遺棄至排水溝中後，再聯絡施志宏，而由施志宏於同日晚間
    9 時49分許，單獨駕駛租得之上開小貨車前往「好幫手貨車
    租賃公司」還車。嗣因甲○○自覺良心不寫，乃於翌日即95
    年11月30日下午4 時32分許，於其犯罪尚未被發覺之前，至
    高雄市政府警察局刑警大隊向該管公務員自首而願受裁判，
    並帶同警方前往上開棄屍地點尋獲裝有王秀芹屍體之大水桶
    ，再帶同警方前往其前開租屋處扣得其作案用之剪刀1 把、
    、塑膠水桶1 只、塑膠衣櫥外罩1 只、小包水泥砂袋7 個、
    膠帶1 捲、黑色膠帶1 捲等物，因而查獲上情。
二、案經高雄市政府警察局移送臺灣高雄地方法院檢察署檢察官
    相驗偵查起訴。
    理  由
壹、證據能力有無之認定：
一、證人施志宏於偵訊中之陳述：經查，證人施志宏於偵訊中並
    未經檢察官依證人詰問程序命具結後詰問，其係以被告身分
    接受訊問，而非以證人身分接受詰問，故尚非屬「依法應具
    結」之人，核與刑事訴訟法第158 條之3 所定之「依法應具
    結而未具結者」有間，尚不能僅以其未經具結即認為無證據
    能力。惟刑事訴訟法第159 條第1 項之所以排除「被告以外
    之人於審判外之陳述」之證據能力，無非係以該「被告以外
    之人於審判外之陳述」於本案中並未經具結，且其陳述未經
    對造當事人之反詰問。蓋未經具結之證言，即使為虛偽陳述
    ，亦不構成偽證罪，其陳述欠缺真實性擔保；而未經反詰問
    之陳述，無法經由反詰問之過程確認其證言之真實性。簡言
    之，刑事訴訟法第159 條第1 項之立法目的，主要係因被告
    以外之人於審判外之陳述，無法擔保其陳述之真實性，故原
    則上不得作為實質證據。惟若被告以外之人在審判外之陳述
    ，具有可擔保其陳述真實性之情況存在，此時即與刑事訴訟
    法第159 條第1 項之立法目的無違，則無排除其證據能力之
    必要。故刑事訴訟法第159 條之2 及第159 條之3 關於「於
    檢察事務官、司法警察官或司法警察調查中所為之陳述」，
    乃規定其陳述具有「可信之特別情況」時，得為證據。乃因
    其陳述具有「可信之特別情況」，已有「真實性擔保」，故
    雖未經具結，亦未經反詰問，亦認其陳述具有證據能力。惟
    又觀之我國刑事訴訟法第159 條之1 規定：「被告以外之人
    於審判外向法官所為之陳述，得為證據。被告以外之人於偵
    查中向檢察官所為之陳述，除顯有不可信之情況者外，得為
    證據。」而就被告以外之人於審判外向法官或偵查中向檢察
    官所為之陳述，明文規定具有證據能力，則未如同法第159
    條之2 及第159 條之3 所規定須以「有可信之特別情況」為
    要件。審究上開規定之所以區分不同之詢問而為不同要件規
    定之原因，除於法官或檢察官面前之陳述，通常均係基於自
    由意志而陳述，其陳述較無「缺乏任意性」之疑慮外，更因
    法官及檢察官就證人、鑑定人有命其具結之權力，而證人、
    鑑定人於具結後如有虛偽陳述，即須受偽證罪之處罰，而透
    過具結程序使其陳述具有一定程度之真實性擔保，此亦係何
    以刑事訴訟法第158 條之3 規定「證人、鑑定人依法應具結
    而未具結者，其證言或鑑定意見，不得作為證據。」之理由
    。故若被告以外之人於審判外向法官或檢察官所為之陳述，
    並未經具結或對造當事人之對質詰問，亦無其他真實性擔保
    之情形下，即不應認為具有證據能力。而檢察事務官、司法
    警察、司法警察官並無命證人具結之權力，無法經由命具結
    之法定程序中獲得真實性擔保，故被告以外之人在其等調查
    中之陳述，則須有「可信之特別情況」，而有一定之「真實
    性擔保」時，始具有證據能力。經查，本件證人施志宏於檢
    察官偵查中之供述，雖係「於偵查中向檢察官所為之陳述」
    ，惟其係以被告身分接受訊問，並未經具結，如為虛偽陳述
    ，亦不負偽證罪之責任，其供述並無任何真實性之擔保。且
    於檢察官或法官訊問時，亦係在被告陳勝鏗不在場之情形下
    所為，被告陳勝鏗亦無任何對質詰問之機會，故亦尚不得依
    刑事訴訟法第159 條之1 第2 項之規定，而逕認為具有證據
    能力。
二、惟按「被告以外之人於審判外之陳述，雖不符前四條之規定
    ，而經當事人於審判程序同意作為證據，法院審酌該言詞陳
    述或書面陳述作成時之情況，認為適當者，亦得為證據。當
    事人、代理人或辯護人於法院調查證據時，知有第一百五十
    九條第一項不得為證據之情形，而未於言詞辯論終結前聲明
    異議者，視為有前項之同意。」刑事訴訟法第159 條之5 亦
    規定甚明。本件證人施志宏於偵訊中之供述及證人潘依真、
    徐阿娘於警訊中之陳述，雖均屬被告以外之人於審判外之言
    詞或書面陳述，惟被告及其辯護人於本院調查證據時，均知
    有上情而未於言詞辯論終結前聲明異議。且本院審酌其等於
    警、偵訊中之陳述，均係在執法機關詢問時依法定程序所為
    ，且於製作成筆錄後復均交由陳述人閱覽無誤後始簽名，認
    以之作為證據，並無不適當之處，則依上開規定，自得作為
    證據。
三、再按「法院或檢察官得囑託醫院、學校或其他相當之機關、
    團體為鑑定，或審查他人之鑑定，並準用第203 條至第206
    條之1 之規定。」、「鑑定之經過及其結果，應命鑑定人以
    言詞或書面報告。」，亦分別為刑事訴訟法第208 條第1 項
    前段、第206 條第1 項定明定。是經檢察官囑託相當之機關
    為鑑定後，經鑑定人以書面報告其鑑定之結果者，即屬同法
    第159 條第1 項所謂之「法律有規定者」，不受該條項規定
    「不得作為證據」之限制。且同法第208 條第1 項前段對於
    法院或檢察官囑託相當之機關為鑑定之情形，僅規定：「準
    用第203 條至第206 條之1 之規定」，至於同法第202 條有
    關「鑑定人應於鑑定前具結」之規定，則不在準用之列。故
    於法院或檢察官囑託相當之機關為鑑定，而該受囑託機關以
    書面報告鑑定結果之情形，既非屬依法應具結者。是同法第
    158 條之3 有關「證人、鑑定人依法應具結而未具結者，其
    證言或鑑定意見，不得作為證據」之規定，於此時即無適用
    之餘地。而臺灣高雄地方法院檢察署檢驗員相驗屍體，係在
    檢察官督同下所進行，為受檢察官囑託所為之鑑定，故其經
    具結後（具結情形見驗斷書首頁），就相驗屍體之經過及結
    果所製作之相驗屍體證明書及驗斷書，及檢察官囑託法務部
    法醫研究所進行死因鑑定後所製作之鑑定書，依法自均有證
    據能力。
貳、得心證之理由：
一、上揭事實業經被告甲○○於警、偵訊及本院審理時均坦承不
    諱，核與證人即共犯施志宏於偵訊中之證述、證人潘依真、
    徐阿娘於警訊中之陳述情節相符，並有貨車出租契約書、施
    志宏所使用之0000000000號行動電話通聯記錄、高雄市前鎮
    區○○○路192 號芝蘭大廈電梯監視錄影錄影器翻拍照片12
    張、高雄市前鎮區○○○路192 號芝蘭大廈照片56張、棄屍
    現場照片13張、被告甲○○所有之XB-1127 號自用小客車照
    片31張在卷可稽。而死者王秀芹係因頸部穿刺傷傷及右頸動
    脈，引起失血性休克死亡，死亡方式為他殺等情，業經臺灣
    高雄地方法院檢察署檢察官督同檢驗員相驗後，再經法務部
    法醫研究所鑑定在案，此並有臺灣高雄地方法院檢察署相驗
    屍體證明書、驗斷書、法務部法醫研究所（95）醫鑑字第
    2304號鑑定書、死者王秀芹照片79張及王秀芹屍體複驗照片
    88張在卷可稽，復有被告作案用之剪刀1 把、塑膠水桶1 只
    、塑膠衣櫥外罩1 只、小包水泥砂袋7 個、膠帶1 捲、黑色
    膠帶1 捲扣案可證。本件事證明確，被告犯行，已足認定。
二、查被告甲○○於殺害死者王秀芹後，將之置入水桶並以水泥
    封填後載往僻靜地點棄置，顯係為圖湮滅證據或犯罪痕跡，
    並非屬殺人行為之一部，而其遺棄屍體之行為，亦無法包括
    評價於其殺人行為中，故核其所為，應係犯刑法第271 條第
    1 項之殺人罪及同法第247 條第1 項之遺棄屍體罪，而不能
    將其遺棄屍體認係殺人之不罰後行為。檢察官起訴書所犯法
    條欄雖雖未論列被告所犯遺棄屍體罪，惟於事實欄業已敘明
    其遺棄屍體之行為，而公訴檢察官亦當庭表明請求就上開二
    罪予以分論併罰，本院自得併為審判。被告就所犯遺棄屍體
    罪，與共犯施志宏有犯意之聯絡及行為之分擔，應論以共同
    正犯。又其殺人行為與遺棄屍體之行為，行為不同，罪名互
    異，自應予以分論併罰。被告於犯罪未經發覺前，即自首而
    接受裁判，本院審酌本件並無證據足認被告係預謀性殺人後
    自首以圖減免刑責，爰依刑法第62條前段之規定，就其所犯
    上開二罪，減輕其刑。並審酌被告因細故即殺害枕邊之人，
    造成生命法益之侵害，且於殺害被害人後，更將之以水泥封
    桶之方式棄置他處，非惟手段兇殘、惡性重大，對死者人格
    更是嚴重侵害，惟念其於犯後自首犯行，且於偵、審程序中
    亦均坦認不諱，足見其非無悔意，犯後態度尚佳等一切情狀
    ，就其所犯上開二罪，分別量處如主文所示之刑，並定其應
    執行之刑，以示懲儆。扣案之剪刀乙把、塑膠水桶1 只、塑
    膠衣櫥外罩1 只、小包水泥砂袋7 個、膠帶1 捲、黑色膠帶
    1 捲均為被告所有，且分別係其殺人及遺棄屍體所用之物，
    均應依刑法第38條第1 項第2 款之規定宣告沒收之。
據上論斷，應依刑事訴訟法第299 條第1 項前段、刑法第28條、
第271 條第1 項、第247 條第1 項、第62條前段、第51條第5 款
、第38條第1項第2款，判決如主文。
本案經檢察官乙○○到庭執行職務。
中　　華　　民　　國　　96　　年　　4 　　月　　9 　　日
                  刑事第九庭  審判長法  官  王啟明
                                    法  官  陳建和
                                    法  官  謝梨敏
以上正本證明與原本無異。
如不服本判決，應於判決送達後10日內，向本院提出上訴狀。
                                    書記官  簡鴻雅
中　　華　　民　　國　　96　　年　　4 　　月　　9 　　日
附錄所犯法條:
中華民國刑法
第247 條第1 項：損壞、遺棄、污辱或盜取屍體者，處六月以上
五年以下有期徒刑。
第271 條第1 項：殺人者，處死刑、無期徒刑或十年以上有期徒
刑。
